【裁判字號】    90,家抗,184
【裁判日期】    900717
【裁判案由】    給付養老金
【裁判全文】
臺灣高等法院民事裁定      九十年度家抗字第一八四號
      抗  告  人  甲○○
右抗告人與相對人乙○○間給付養老金事件，對於中華民國九十年四月十八日臺灣台
北地方法院八十八年度家訴字第六０號裁定提起抗告，本院裁定如左：
    主    文
抗告駁回。
抗告費用由抗告人負擔。
    理    由
一、抗告人於民國（下同）八十八年三月十五日起訴主張依民法第一千一百三十八條
    、第一千一百十四條、第一千一百四十九條及第一千一百四十六條之規定，請求
    相對人乙○○給付養老金新台幣（下同）五百萬元，嗣經原法院於同年八月十二
    日、十一月六日、八十九年二月十七日開庭審理，兩造於言詞辯論期日均就此項
    聲明為辯論，迄至八十九年二月二十三日抗告人未得相對人同意，將前揭原訴變
    更為分割遺產並請求給付被繼承人遺產中存放在中國信託商業銀行或上海商業銀
    行之存款中之七百萬元，由抗告人繼承作為養老金云云。原法院以：抗告人已經
    變更原訴，經相對人表示不同意，而民法第一千一百四十六條之繼承回復請求權
    係無繼承權而於繼承開始時或繼承開始後僭稱為真正繼承人或真正繼承人否認其
    他共同繼承人之繼承權，並排除其占有、管理或處分，民法第一千一百六十四條
    之分割遺產乃繼承人之間對於彼此繼承人之身分並無爭執，以消滅遺產公同共有
    關係為目的之法律行為，兩者請求之基礎並非同一，復無民事訴訟法第二百五十
    五條第一項但書及第二項情形，且原法院已就原訴辯論多次，抗告人於訴狀送達
    後為訴之變更或追加分割被繼承人刑孝欽遺產部分，有礙訴訟之終結，而駁回抗
    告人訴之變更。
二、本件抗告意旨略以：伊於八十九年五月十九日具狀請求將訴之聲明由給付養老金
    變更為遺產繼承權、給付金額由五百萬元變更為七百萬元，實因相對人於抗告人
    胞兄死亡後即斷絕抗告人生活費用所致，且抗告人若無法定遺產繼承權，相對人
    焉會給付養老金？因此，本件變更完全符合民事訴訟法第二百五十五條第一項第
    三款「擴張或減縮應受判決事項之聲明者」及第六款「訴訟進行中，於某法律關
    係之成立與否有爭執，而其裁判應以該法律關係為據，並求對於被告確定其法律
    關係之判決者」之規定，應屬合法等語。
三、按訴狀送達後，原告不得將原訴變更或追加他訴。但有下列各款情形之一者，不
    在此限．．．(三)擴張或減縮應受判決事項之聲明者。．．(六)訴訟進行中，於某法
    律關係之成立與否有爭執，而其裁判應以該法律關係為據，並求對於被告確定其
    法律關係之判決者。．．被告於訴之變更或追加無異議，而為本案之言詞辯論者
    ，視為同意變更或追加，民事訴訟法第二百五十五條定有明文。次按民事訴訟法
    第二百五十五條第一項第三款所謂「擴張或減縮應受判決事項之聲明者」，係指
    聲明之擴張或減縮，在形式上雖有訴之變更或追加之外觀，但在實質上其擴張或
    減縮均在為訴訟標的之法律關係之範圍以內，僅在該範圍內伸縮而已（最高法院
    七十一年台上字第九八三號判決參照）。而第六款所謂「裁判應以該法律關係為
    據」，係指該法律關係之存否，足以影響本訴訟之裁判，而必須先行解決者而言
    。在訴訟進行中，兩造就本訴訟裁判應先解決之法律關係之存否有爭執，原告或
    被告均得利用該訴訟程序，以訴求為確定該法律關係存否之判決。此種訴訟，學
    者謂之中間確認之訴。查，本件抗告人原係以民法第一千一百四十六條之規定等
    ，爭執相對人有續為給付養老金之義務，後依民法第一千一百六十四條變更為請
    求分割遺產，然兩者法律關係厥然不同，前者為繼承權遭無權者僭稱請求回復請
    求權；後者為繼承權者間分割遺產請求權，彼此間也互不以其法律關係存在為前
    提，礙難認定符合前開法律規定。縱兩造對繼承權之有無互為爭執，亦應另案提
    起訴訟以資解決，是以，抗告人所陳，殊不足採。原法院駁回抗告人訴之變更部
    分，並無違誤，從而，本件抗告為無理由，應予駁回。
四、據上論結，本件抗告為無理由，爰裁定如主文。
中      華      民      國    九十      年      七      月      十七    日
                              民事第十六庭
                                  審判長法  官  王  聖  惠
                                        法  官  周  美  月
                                        法  官  闕  銘  富
右正本係照原本作成。
不得抗告。
中      華      民      國    九十      年      七      月      二十    日
                                        書記官  陶  美  玲


司法院資訊處製作；財團法人民間司法改革基金會備份。
